臺北高等行政法院判決
　　　　　　　　　　　　　　　　　　 93年度訴字第1611號
　　　　　　　　　　　　　　　.
原　　　告　甲○○
　　　　　　　　　送達代收人　.
訴訟代理人　楊宗儒律師
被　　　告　臺北縣政府
代　表　人　丙○○代理縣長）.
訴訟代理人　辛○○
　　　　　　壬○○
被告參加人　台北縣三重市公所
代　表　人　丁○○（市長）
訴訟代理人　庚○○
上列當事人間因徵收補償事件，原告提起本件給付訴訟，本院判
決如下︰
　　主  文
被告臺北縣政府應給付原告新台幣參拾伍萬參仟伍佰壹拾柒元。
訴訟費用由被告負擔。
　　事  實
甲、事實概要：
    被告於民國（下同）78年間因辦理三重市○○○○號道路工程
    用地徵收案，奉前臺灣省政府77年8月16日77府地4字第
    76779號及78年3月15日78府地44字第32018號函核准徵收，
    依徵收當時建物拆遷補償作業方式，由被告所屬工務局委由
    被告參加人辦理土地地上建築物之查估作業。原告所有坐落
    台北縣三重市○○路○段110巷7號之34樓之建物（下稱系爭
    建物）亦在徵收之列。因系爭建物當時未辦理所有權第一次
    登記，故被告參加人誤以使用人戊○為所有權人，經其將補
    償費清冊彙送被告，被告即依行為時土地法第227條辦理徵
    收公告並通知土地、建築物所有權人及他項權利人，公告期
    滿無人異議，依法辦理補償費發放作業，該補償款因故未領
    取，被告遂予提存，因提存屆滿歸屬國庫。嗣原告申領該款
    ，被告以92年3月28日北府地用字第0920080433號函復無法
    發給。原告不服，主張其未曾接獲任何徵收或領取補償費之
    通知，無從知悉徵收提存之事，何能遵期於10年內領取補償
    費，此顯不可歸責於原告云云，提起本件給付訴訟。
乙、兩造聲明：
一、原告聲明：
    被告應給付原告新台幣參拾伍萬參仟伍佰壹拾柒元。
二、被告聲明：駁回原告之訴。
丙、兩造陳述：
原告方面：
一、按「人民與中央或地方機關間，因公法上原因發生財產之給
    付或請求作成行政處分以外之其他非財產上之給付，得提起
    給付訴訟。」行政訴訟法第8條第1項定有明文。
二、原告於63年間即取得當時編列門牌號碼台北縣三重市○○路
    ○段110巷7號之34樓之建物所有權，此有該建物使用執照及
    建物分配協議書載明由原告分得系爭建物為證。爾後，原告
    雖因故未完成第一次所有權登記，惟基於上述使用執照及分
    配協議書由原告分得系爭建物之記載，足堪認定原告乃系爭
    建物之所有權人。
三、78年間，被告因辦理7等21號東段道路工程所需，公告徵收
    三重市○○段83地號等土地及其地上物（下稱系爭建物），
    原告所有系爭建物亦在徵收範圍內，惟原告卻不曾接獲被告
    任何通知，始終不知所有建物已遭徵收。
四、92年間，原告獲悉建物遭徵收，乃備具相關文件向被告參加
    人申領徵收補償費，嗣經其發函予被告表示「本案原查估暫
    列戊○先生為所有人，經業主提出權利文件，請更正甲○○
    為所有人」而將原告所附相關文件轉呈被告處理發放事宜。
    詎被告以「該建物前經三重市公所查估清冊時暫列使用人戊
    ○為所有人，並將建物補償費依法提存待領，現該補償費已
    因提存屆滿10年無人領取歸屬國庫，故無法發給」等語為由
    而駁回原告領取補償金之申請。惟原告不曾接獲任何徵收或
    領取補償費之通知，乃被告參加人錯列他人為所有權人，被
    告並錯誤提存補償費所致。原告既無從知悉徵收、提存之事
    ，又何能要求原告遵期於10年內領取補償費，此顯不可歸責
    於原告之錯誤，卻要由原告承擔，實難接受。
五、按政府徵收人民土地，依行為時土地法第215條第1項規定，
    固得一併徵收其上建築改良物，惟既係「一併」徵收，其徵
    收程序若無特別規定，自應依土地徵收程序之規定辦理。又
    按土地法第227條第1項規定：「市縣地政機關於接到中央地
    政機關或省政府通知核准徵收土地案時，應即公告，並通知
    土地所有權人及土地他項權利人」、第241條規定：「土地
    改良物被徵收時，其應受之補償費，由該管直轄市或縣（市
    ）地政機關會同有關機關估定之」及第233條規定：「徵收
    土地應補償之地價及其他償費，應於公告期滿後15日內發給
    之」，則原告所有建築物改良物為被告一併徵收，被告應通
    知原告領取補償費。
六、原告就系爭建物雖因故迄92年始辦妥所有權登記，惟該建物
    早於63年間即已建造完成並取得使用執照，原告為使用執照
    所載之起造人，並於其他住戶申辦同批建造建物之所有權登
    記申請資料所附分配協議書內，載明由原告分得系爭建物，
    相關使用執照申領卷證並為被告所執有。從而被告將被告參
    加人查估「暫列」之使用人戊○為提存受取人所為之提存，
    依提存法第18條所定：「非依債務本旨或向無受領權人所為
    之清償提存，其債之關係不消滅。」之意旨（另板橋地方法
    院92年國簡上字第6號判決意旨併參之），依法顯不發生清
    償效力，債之關係不消滅，故被告仍負給付原告徵收補償金
    參拾伍萬參仟肆佰零壹元之義務。
七、得以證明原告為所有權人之建物分配同意書早自65年即已存
    查於被告所屬地政事務所：
　　(一)自被告送呈之提存通知書可知，其於「對待給付之標的及
      其他受取提存物所附之條件」欄中乃載明「戊○係暫列為
      所有權人」（另被告於93年3月28日予原告函之說明二亦
      可知，戊○僅「暫列」為所有權人，從而，被告亦無從確
      知戊○是否確為所有權人，則被告以戊○為提存受取人而
      提存，顯不生清償效力。
　　(二)另經原告向被告申請得之使用執照可知，其上亦載有原告
      之姓名「甲○○」而無戊○，是被告主張以戊○為「提存
      受取人」而提存即已對原告發生清償效力云云，自無可採
      。
    (三)本件系爭之集合住宅雖於63年取得使用執照後未辦理保存
      登記，然迄65年6、7月間，即有張四川等所有權人檢附使
      用執照、建物分配協議書、竣工圖而向被告參加人辦理保
      存登記，有被告參加人65年7月14日北重地1第6344號登記
      聲請全卷可查，並自卷內之65年4月2日建物分配協議書之
      記載可知，系爭不動產其所有權歸屬為原告所有，從而被
      告主張無從知悉所有權人為何人云云，顯無理由。
八、本件原告固於92年度間將系爭不動產出賣予己○○，其亦於
    94年6月22日到庭結證確係於92年時始買受該建物，然自調
    得之登記謄本可知，原告所出賣者為未被徵收之54.81平方
    公尺部分（按建物面積原為71.40平方公尺），且係於本件
    徵收後始行出賣，再其出賣亦未包含遭徵收之部分（按被徵
    收部分已陷於無法出賣之法律上不能），是本件原告仍為徵
    收補償費發放之對象，不因原告將未被徵收部分出賣予他人
    而有影響。
九、按「徵收土地或土地改良物應發給之補償費，由需用土地人
    負擔，並繳交該管直轄市或縣（市）主管機關轉發之。」為
    土地徵收條例第19條所明文，另按「直轄市或縣（市）主管
    機關應於國庫設立土地徵收補償費保管專戶，保管因受領遲
    延、拒絕受領或不能受領之補償費，不適用提存法之規定。
    直轄市或縣（市）主管機關應於本條例規定應發給補償費期
    限屆滿次日起三個月內存入專戶，並通知應受償人。自通知
    送達發生效力之日起，逾十五年未領取之補償費，歸屬國庫
    。前項保管專戶儲存之補償費應給付利息。以實收利息照付
    。」復為同條例第26條第1、2項所明定，是揆諸上開規定，
    縱認被告非需用土地人，然其既依法有轉發土地改良物徵收
    補償費之義務，自為公法上之義務人，原告依法亦僅得向被
    告請求發放而無權向需用土地人為之，矧本件之提存人亦為
    被告而非被告參加人。
被告方面：
一、本件原告係以行政訴訟法第8條第1項規定請求一般公法上給
    付之訴，惟按學者意見，該請求權必需具備之基本條件為「
    須被告機關之違法行為」。就本件而言，被告並無違法情事
    ，原告之訴並不成立。
二、本件徵收案（三重市○○○○號道路工程用地）被告奉前臺灣
    省政府77年8月16日77府地4字第76779號及78年3月15日78府
    地44字第32018號函核准徵收後，依徵收當時建物拆遷補償
    作業方式，由被告所屬工務局委由被告參加人辦理土地地上
    建築物之查估作業。因系爭建物當時未辦理所有權第一次登
    記，故被告參加人誤以使用人戊○為所有人，經該所將補償
    費清冊彙送被告，被告即依行為時土地法第227條辦理徵收
    公告，並通知土地、建築物所有權人及他項權利人，公告期
    滿無人異議，即依法辦理補償費發放作業，該補償款因故未
    領取，被告依法提存，且因提存屆滿歸屬國庫。原告申領該
    款，被告以92年3月28日北府地用字第0920080433號函復無
    法發給，被告辦理本件徵收補償之查估發放作業，均依土地
    法相關程序辦理，並無疏失。
三、按「公務員於執行職務行使公權力時，因故意或過失不法侵
    害人民自由或權利者，國家應負損害賠償責任。公務員怠於
    執行職務，致人民自由或權利遭受損害者亦同。」國家賠償
    法第2條第2項定有明文。人民欲依上開規定請求賠償時，需
    係所受損害係因公務員違法執行職務或怠於執行職務所致，
    始足當之，如公務員並無違法執行職務或怠於執行職務之情
    事，縱受有損害，亦不得據以提出國家賠償請求。
被告參加人方面：
一、當初查估時，如當事人有提出使用執照，則認其為所有權人
    ；如無，即在調查清冊上面暫時列名，經公告程序無人異議
    後，就以暫時列名者為通知領補償費之對象。
二、因原告所提出之建築物使用執照係集合式住宅，有2棟4層建
    物，看不出每戶所有權歸屬，當初被告參加人通知領取補償
    費對象時，就是缺少明確之所有權人資料，故暫時以現住人
    戊○為通知對象。
　　理  由
一、原告起訴主張略以：被告於78年間因辦理三重市○○○○號道
    路工程用地徵收案，奉前臺灣省政府77年8月16日77府地4字
    第76779號及78年3月15日78府地44字第32018號函核准徵收
    ，依徵收當時建物拆遷補償作業方式，由被告所屬工務局委
    由被告參加人辦理土地地上建築物之查估作業。原告所有系
    爭建物亦在徵收拆除之列。惟被告迄未將補助費給付原告，
    其暫以第三人戊○為受取人所為提存，對原告並不生債務消
    滅之效力，為此依公法上債之關係訴請被告給付等情。
二、被告則以因系爭建物當時未辦理所有權第一次登記，故被告
    參加人以使用人戊○為所有人，經其將補償費清冊彙送被告
    ，被告即依行為時土地法第227條辦理徵收公告並通知土地
    、建築物所有權人及他項權利人，公告期滿無人異議，依法
    辦理補償費發放作業，該補償款因故未領取，被告遂予提存
    ，因提存屆滿歸屬國庫。原告申領該款，被告以92年3月28
    日北府地用字第0920080433號函復無法發給，並無不合等語
    為辯。被告參加人亦以當初查估時，當事人未提出使用執照
    ，即在調查清冊上面暫時以使用人列名，經公告程序無人異
    議後，就以暫時列名者為通知領補償費之對象。因原告所提
    出之建築物使用執照係集合式住宅，有2棟4層建物，看不出
    每戶所有權歸屬，當初被告參加人通知領取補償費對象時，
    就是缺少明確之所有權人資料，故暫時以現住人戊○為通知
    對象等語為辯。
三、本院論斷如下：
（一）原告是否為系爭房屋之所有權人？
      經查，本件原告主張其為系爭建物之所有權人一節，業據
      提出該建物使用執照、同一集合住宅案外人陳蘇菊枝65年
      間辦理所有權登記時檢送地政事務所之建物分配協議書（
      載明由原告分得系爭建物）及原告92年1月10日登記完竣之
      建物登記謄本等件為證，被告及被告參加人對其真正並不
      爭執，自堪信原告所主張其為原始取得人之事實為真實。
      被告及其參加人雖主張因原告未為所有權登記，致其不知
      原告為真正所有權人，而以使用人戊○為補償對象云云。
      惟按「不動產物權，依法律行為而取得設定、喪失、及變
      更者，非經登記，不生效力」民法第758條定有明文。又按
      「不動產物權依法律行為而取得者，非經登記不生效力，
      固為民法第758條所明定，如非依法律行為而取得者，雖
      不以登記為取得所有權之要件，但其取得所有權之原因如
      經相當確實之證明，而認為有所有權之存在，自得據以排
      除強制執行。而房屋之原始取得，係指出資建築房屋，不
      基於他人既存權利，而獨立取得房屋所有權而言，並不以
      登記為生效要件。」（最高法院89年度台上字第1480 號
      判決參照）。原告為系爭集合房屋之起造人之一，又關於
      各戶房屋之分配，復有已辦竣房屋所有權登記之案外人陳
      蘇菊枝65年間辦理所有權登記時檢送地政事務所之建物分
      配協議書之記載可稽，原告為系爭房屋之原始取得人即為
      所有權人堪以認定，是其縱未經登記，亦僅不得處分而已
      。另查，雖戊○於辦理徵收時，居住於該地為現住人，惟
      其係於92年間始由戊○向原告買受，復已據戊○之繼承人
      即其配偶李田到庭結證屬實在卷，是戊○僅為使用人至為
      明確。被告未詳為調查，率以被告參加人暫列之戊○，逕
      認為所有權人，對之進行徵收補償費之發放作業程序，難
      謂妥適。
（二）原告依公法上債之關係請求，是否有理由？
    １按「徵收土地時，其改良物應一併徵收。．．．」、「市
      、縣地政機關於接到中央地政機關或省政府通知核准徵收
      土地案時，應即公告，並通知土地所有權人及土地他項權
      利人。前項公告之期間為30日。土地權利利害關係人對於
      第1項之公告事項有異議者，應於公告期間內向市、縣地
      政機關以書面提出。」、「土地改良物被徵收時，其應受
      之補償費，由該管市、縣地政機關會同有關機關估定之。
      」為行為時（78年12月29日修正後條文）土地法第215條
      第1項、第227條及第241條所明定。是以徵收補償之對象
      係以所有權人為對象。
    ２公法上之債權之發生有以下三種情形：
    ａ第一種情形是因為特定事實符合法律規定之構成要件，致
      使債權當然發生。其間不須由行政機關透過行政處分之作
      成，「認定事實，並將所認定之事實與抽象之法規相結合
      」，而形成一個債法上的法律關係。例如老人年金之發給
      ，可由各里行政區以戶籍上之年齡直接編冊，而由符合條
      件之人直接向里長請求領取。而此等公法上之請求如經拒
      絕，權利人之救濟方式則為依行政訴訟法第8條第1項之規
      定，直接向高等行政法院提起一般金錢給付之訴。
　  ｂ第二種情形則是債權之發生必須由行政機關來形成，而且
      通常是以行政處分之方式為之。一般公法上之債權債務關
      係，主要都是由此等方式來形成，而權利人之請求及救濟
      方式則是先請求行政機關作成授益處分，如遭行政機關拒
      絕後，其公法上之債權關係即無由形成，權利人須按課予
      義務訴願以及行政訴訟法第5條之課予義務訴訟方式為之
      。
    Ｃ債權之發生業經由行政機關形成確定，或已給付完畢，惟
      因其誤向非正當權利人為給付，致公法上債務未因清償或
      提存而消滅時，則權利人之救濟方式為依行政訴訟法第8
      條第1項之規定，以因公法上之原因發生財產上之給付為
      由，直接向高等行政法院提起一般金錢給付之訴。
    ３本件為上述之第3種情形，而系爭房屋業經被告依法徵收
      ，被告應依法發給補償費及原告為系爭房屋之所有權人之
      事實，均已如上述，則原告與被告間有公法上債之關係存
      在，原告依公法上債之關係請求，應予准許。
（三）本件被告之債務，是否業已消滅？
      按「非依債務本旨或向無受領權人所為之清償提存，其債
      之關係不消滅。」提存法第18條定有明文。本件被告參加
      人對於非違章建築之系爭建物，未盡其向建築管理機關查
      證之責，暫以使用人戊○為補償費受領人編製補償清冊，
      致被告進而以無受領權之戊○為受取人所為之提存，對於
      應為真正補償費受領人之原告而言，自難謂係合法之提存
      ，其債之關係不消滅，則原告基於公法上債之關係請求被
      告給付為有理由，應予准許。
四、本件事證業已明確，兩造其餘之主張陳述，核與上開結論不
    生影響，爰不予一一論述，附此敘明。
據上論結，本件原告之訴為有理由，爰依行政訴訟法第98條第3
項前段，判決如主文。
中　　華　　民　　國　　94　　年　 　7　　月　 13  　 日
                            第五庭審判長法  官   葉百修
                                        法  官　 劉介中
                                        法  官　 黃清光
上為正本係照原本作成。
如不服本判決，應於送達後20日內，向本院提出上訴狀並表明上
訴理由，如於本判決宣示後送達前提起上訴者，應於判決送達後
20日內補提上訴理由書（須按他造人數附繕本）。
中　　華　　民　　國　　94　　年　 　7　　月　 13  　 日
                                        書記官   楊子鋒
